【裁判字號】    92,上,62
【裁判日期】    921125
【裁判案由】    清償債務
【裁判全文】
臺灣高等法院臺南分院民事判決        九十二年度上字第六二號    Ｋ
      上  訴  人  甲  ○  ○
      訴訟代理人  蘇  精  哲  律師
                  徐  建  光  律師
      被  上訴人  永大房屋仲介有限公司
      兼
      法定代理人  乙  ○  ○
      共      同
      訴訟代理人  蔡  淑  文  律師
右當事人間請求清償債務事件，上訴人對於中華民國九十二年一月二十三日臺灣臺南
地方法院九十一年度訴字第一一七三號第一審判決提起上訴，本院判決（言詞辯論終
結日期：九十二年十一月十一日）如左：
    主      文
上訴駁回。
第二審訴訟費用由上訴人負擔。
    事      實
甲、上訴人方面：
一、聲明：求為判決：(一)原判決廢棄。(二)被上訴人應連帶給付上訴人新台幣（下同）
    貳佰萬元，及自民國（下同）八十九年十二月八日起至清償日止，按年息百分之
    六計算之利息。(三)第一、二審訴訟費用，均由被上訴人負擔。(四)請准上訴人供擔
    保宣告假執行。
二、陳述：除與原判決記載相同者，茲引用之外，補稱：
    (一)尖美公司就尾款部分並未負有會算之義務：
      1.由兩造所不爭執，並資為系爭房屋買賣付款方式之第一次修訂條文約定內容
        觀之，尖美公司尾款部分並未負有會算之義務。
      2.證人李素米之證述亦同此意旨。
      3.由第一次修訂條文，「參、『尾款』」給付方式之約定內容，與原買賣契約
        書「第四條，『尾款』」給付方式之約定內容，比較觀察，亦得確認尖美公
        司就系爭房屋買賣之尾款，並未負有任何會算義務。
      4.被上訴人固持原買賣契約第四條；第一次修訂條文「參、『尾款』」之「找
        補」約定、「肆、三」之「扣抵」約定，為其「雙方負有會算義務」主張之
        依據，然此等約定均為被上訴人就其代位尖美公司清償金融機構貸款及塗銷
        抵押權登記所為之特別約定，因尖美公司於訂約當時僅預估其融資貸款之概
        略數額，故雙方乃為找補或扣抵之約定，而此均為被上訴人支付其第三期款
        之方式，與尾款之給付全然無涉，其理甚明。是被上訴人援此主張尖美公司
        就尾款部分亦負有會算義務，自無可採。
    (二)買回約定與本案之請求無涉亦不生影響：
      1.兩造所不爭執之買賣契約第十三條第二款固有買回期限之約定，惟此約定僅
        使被上訴人取得於特定期限內得以請求尖美公司以原價買回因故未能售出房
        屋之「債權」，被上訴人非特不可據以對抗上訴人，亦不得據此主張系爭之
        二百萬元本票債權並未確定存在。蓋系爭之二百萬元本票債權與前揭買回債
        權並未具有任何互為消長之關係，尖美公司於買回期限屆至前自得行使或轉
        讓系爭之二百萬元本票債權，至被上訴人若於買回期限內請求尖美公司買回
        系爭房屋，乃為雙方另所產生之債權債務關係，與系爭之二百萬元本票債權
        並無所涉，其理甚明。
      2.被上訴人固主張：前揭買回期限實係雙方就代理系爭房屋所約定之「結算期
        限」，故系爭二百萬元本票債權於此期限屆至前，實尚未確定，上訴人受讓
        此尚非確定存在之債權，自不得向被上訴人請求給付云云。姑不論被上訴人
        此等主張顯與雙方約定之意旨未合，而未能盡信，然被上訴人就此主張始終
        未曾舉證以實其說，依法亦不得遽採為裁判之基礎，更無待言。
    (三)退萬步言之，縱以系爭契約中之買回約定就本案之請求存有關鍵影響，然本件
      被上訴人是否確於契約所定之六個月期限內行使其買回請求權，並非無疑。原
      判決係認定：被上訴人與尖美公司簽定「買賣契約書」約定購買系爭尖美翡翠
      土地房屋二十三戶後，始另追加約定再買賣同案房屋十九戶，永大公司遂於八
      十九年十一月十五日簽發系爭二百萬元本票，嗣於同年十二月十五日再與尖美
      公司簽定「買賣契約書第一次修訂條文」。然則，系爭追加為買賣標的之十九
      戶房屋之產權登記究於何時辦理，並非無疑。而本案卷內亦未見原審就此有何
      調查，詎原判決遽以「八十九年十一月十五日」為計算此等六個月買回期限之
      基準時點，於法自有未洽。申言之，依卷內證據以觀，「八十九年十一月十五
      日」只得確認為被上訴人「簽發」系爭本票予尖美公司之時間，然是否即為尖
      美公司與被上訴人「約定」追加買賣標的之時間，並非無疑，更不得據此即認
      定尖美公司乃必於此等時點之後，始辦理產權移轉登記予被上訴人，其理甚明
      ，詎原判決不察，遽以「八十九年十一月十五日」為系爭契約所定六個月買回
      期限之起算時點，認定被上訴人於九十年四月十一日具函向尖美公司為買回之
      請求係合法有效，從而系爭二百萬元本票債權並非確定存在云云，於法即有未
      合。
三、證據：援用第一審所提證據。
乙、被上訴人方面：
一、聲明：求為判決：(一)上訴人上訴駁回。(二)訴訟費用由上訴人負擔。(三)若受不利益
    判決願供擔保請准免假執行之宣告。
二、陳述：除與原判決記載相同者，茲引用之外，補稱：
    (一)上訴人主張尖美公司對被上訴人有二百萬元之債權，應由其負舉證責任：
      1.按系爭上訴人執有由被上訴人簽發之二百萬元本票，依票面記載，指定受款
        人為「尖美建設開發股份有限公司」，且有『禁止背書轉讓』之文義，而上
        訴人亦自陳係基於受讓尖美公司之債權關係為本案請求權基礎，而非票據請
        求權。則就其受讓之債權存否，亦即尖美建設公司對被上訴人有二百萬元債
        權乙節，宜由其負舉證責任，合先敘明。
      2.而舉證之方法，自不得以類似「如果沒有二百萬元債務就不會開本票，開本
        票代表被上訴人須給付尖美公司二百萬元」之推理，蓋上述舉證方法，所秉
        持的基礎亦在「本票」所表彰之票據文義而矣，本案既非給付票款之訴訟，
        自應另循舉證方法，一併敘明。
    (二)違反禁止債權讓與約定所為之讓與無效：
      1.八十九年間尖美建設開發（股）公司因面臨倒閉之危機，乃商由被上訴人公
        司以買賣方式為其銷售出清餘屋，八十九年八月三十一日永大房屋公司與尖
        美公司就「尖美翡翠大地」建築之二十三戶房屋訂定「尖美翡翠大地不動產
        買賣契約書」，俟後因其中抵押權人「中國信託商業銀行」有不同意見，只
        好一併處理，買賣戶數由二十三戶增加為四十二戶，被上訴人及公司並於八
        十九年十一月十五日先簽發系爭本票予尖美公司，隨後於八十九年十二月十
        五日始正式訂立「尖美翡翠大地不動產買賣契約書第一次修訂條文」契約書
        。
      2.由於當時尖美公司之房屋均向金融機構設定有高額抵押，兼以本身財務狀況
        惡劣、積欠金融機構利息、稅金及第三人債權等複雜因素，加上房地產低迷
        ，被上訴人公司僅為一「銷售」為業之公司，並非建設公司，毋需將房屋買
        斷，但在配合尖美公司要求儘速過戶以免夜長夢多之要求下，為免日後遭套
        牢，所以約定日後銷售一段時日後雙方須再行結算，銷售不出去的部份，尖
        美公司要負責買回。故當時為顧及雙方權益，曾言明上該買賣價金之債權不
        得轉讓第三人，並在本票上載明「禁止背書轉讓」，以示此意，此窺諸九十
        一年七月二十三日庭訊，上訴人所舉證人李素米（尖美公司人員）對「為何
        不要求開立支票，反而是開立禁止背書轉讓的本票？」答稱：「永大房屋表
        示加上禁止背書轉讓是對他的保障」，足見債權有禁止轉讓之意。
      3.茲據上訴人所提出之「讓與權利契約書」所示日期，尖美公司於八十九年十
        二月六日將債權轉讓給訴外人「陳龍」，訴外人「陳龍」再於同日轉讓給上
        訴人，上開受讓時間甚且早於八十九年十二月十五日被上訴人與尖美簽訂「
        第一次修訂條文」時間，根本匪夷所思，且事隔一年多，已屆本票到期日，
        尖美公司甚或上訴人一直未為債權轉讓之通知，不符合常理，故上訴人受讓
        與亦因違反被上訴人與尖美公司之禁止轉讓約定，其轉讓無效，不得據以向
        被上訴人等請求。
    (三)被上訴人公司未積欠尖美公司之二百萬元房屋價款：
      1.退一步而言縱尖美公司將債權讓與上訴人為有效之讓與，惟仍不卸上訴人舉
        證尖美公司對被上訴人公司有二百萬元債權之責。而上訴人用以舉證之證據
        方法，為人證王世雄（尖美公司負責人）及李素米（尖美公司員工），而尖
        美公司為系爭債權之讓與人，與被上訴人原即利害相衝突已難期證明公正，
        況其證詞與事實不符，已為原審法院所不採，並一一駁斥在卷，不再贅述，
        自不能再援引為尖美公司對被上訴人公司有二百萬債權之依據。
      2.況依兩造所不爭執尖美公司與被上訴人於八十九年八月三十一日就「尖美翡
        翠大地」三十二戶房屋訂定之「尖美翡翠大地不動產買賣契約書」及八十九
        年十二月十五日補訂之「尖美翡翠大地不動產買貢契約書第一次修訂條文」
        所載『第四條付款約定：（第三次款：）（一）‧‧‧雙方應互為找補。（
        二）‧‧‧雙方應互為找補。第七條三、‧‧‧惟如乙方有欠繳之情形，由
        甲方先行墊付繳交，‧‧‧得逕為扣抵之。第十三條二、本約標的物於產權
        移轉登記予甲方之日起屆滿六個月後，甲方得於十五日內向乙方要求按原價
        買回甲方未售出之本約標的物』『參、第四條「付款約定」修訂如左：（第
        三次款）‧‧‧雙方應互為找補。肆、三、‧‧‧得逕為扣抵之。』均有「
        扣抵」「找補」「買回」之文義。被上訴人主張因房屋貸款金額、欠繳利息
        、稅款及買回等不確定因素雙方須會算、找補後始能確認應給付多少款項，
        故當時所預先簽發發票日八十九年十一月十五日，到期日為六個月後九十年
        五月十五日之禁背本票，並非為確定之應付款金額，頗為可採。蓋若非如此
        ，發票日豈會與到期日相隔恰六個月，與買回期限完全相符，尖美公司又何
        以會同意收受商場上完全不能流通之「禁止背書轉讓」之本票作為價金支付
        之工具。
      3.再者尖美公司於被上訴人於九十年四月、六月兩度發函要求買回餘屋並結算
        餘額互為找補，乃以高雄六十七支第二四四號存證信函覆內容略為：「二、
        ‧‧‧依約有明文，要求買回應屬正當。三、‧‧‧現甲方要求買回，事實
        確有困難且已無能力可行，應可體認理解。四、為解決本案‧‧‧到期再行
        結算‧‧‧餘款開付公司債權憑證予以償還結清‧‧‧」，既然已承認被上
        訴人之請求買回符合合約之約定，上訴人執詞謂買回恐有逾期，請求調查云
        云，顯無稽，不言可喻。
      4.另上訴人謂縱有買回之約定，係上訴人永大公司與尖美另生之債權債務關係
        ，與本案之請求無涉。惟依民法第二九九條債務人於受通知時，所得對抗讓
        與人之事由皆得以之對抗受讓人。被上訴人係於九十一年二月間上訴人聲請
        本票裁定時，始知悉本票由上訴人執有，而被上訴人與尖美公司之買回問題
        ，早於九十年四月即存在，自得以買回十戶房屋之金額未結算、扣除對抗上
        訴人，尖美公司對被上訴人無請求給付價金二百萬元之權利，上訴人亦不能
        有逾此之主張。
    (四)按被上訴人公司先向尖美建設（股）公司買受其興建之「湖內鄉尖美翡翠大地
      」餘屋二十三戶，兩造乃於八十九年八月三十一日訂立「尖美翡翠大地不動產
      買賣契約書」，十一月十五日因再增加十九戶房屋，故始簽發系爭本票並於十
      二月十五日補立「尖美翡翠大地不動產買賣契約書第一次修訂條文」，故系爭
      本票之簽發與前述房屋之買賣有關，上情為原審判決所認定。
    (五)上開本票何以禁止背書方式為之，由相關契約之約定可得知：
      1.八月三十一日契約規定：
        (1)第四條：「第三次款：代位清償中信票券公司部份(一)乙方以本約標的物二
          十戶向中信票券公司融資貸款餘額尚有新台幣參仟參佰壹萬伍仟捌佰壹拾
          壹元未清償‧‧‧至甲方（即被上訴人公司）出售第十三戶時‧‧‧甲乙
          雙方應辦理清償結算‧‧‧雙方應互為找補。(二)代位清償中國信託商業銀
          行部份：乙方本約標的物計房屋編號Ａ、Ａ及Ｃ三戶‧‧‧該三戶
          全部出售並辦理代償完畢時，甲乙雙方應辦理清償結算‧‧‧雙方應互為
          找補」。
        (2)第八條：「甲方依本約第四條（第三次款）及第七條第二項約定將所簽發
          之備償支票與擔保本票交由乙方收執‧‧‧」。
        (3)第十三條其他約定：「二、本約標的物於移轉登記予甲方之日起屆滿六個
          月後，甲方得於十五日內向乙方要求按原價買回甲方未售出之本約標的物
          」。
      2.十一月五日之修訂條文：
        (1)參、「第三次款：乙方融資餘額之代位清償或承受‧‧‧截至民國八十九
          年八月三十一日，經乙方自行預估本約標的物之融資本金餘額約‧‧‧雙
          方應互為找補。」
        (2)肆、「‧‧‧三、本約第四條乙方以本約標的物供擔保向金融機構中信票
          券公司及中國信託商業銀行融資貸款餘額之利息、費用‧‧‧惟如乙方有
          欠繳之情形，由甲方先行墊付繳交，並於甲方依本約第四條約定於民國九
          十年六月十五日給付乙方尾款末期時，得逕為扣抵之。甲方若有代乙方繳
          交非翡翠大地之稅捐亦於民國九十年六月十五日給付乙方尾款末期時，得
          逕為扣抵之」。
      3.由上可得知賣方（即尖美公司）積欠金融機構之本金、利息、或稅捐屬預估
        性質，究多少尚屬未定，均影響尾款實際數額，且為慮買氣不佳，被上訴人
        反遭套牢，尖美公司有買回之義務。故被上訴人為保障自身權，才開立禁止
        背書本票由上訴人持有，用以擔保日後結算之尾款。此由前契約條文除載明
        結算、找補，自九十年六月十五日給付乙方尾款末期扣抵，備償支票、擔保
        本票等字義可得證，故系爭本票之款須待結算始知存否，上訴人未舉證尖美
        公司有與被上訴人結算且結算後尖美公司確仍有二百萬元債權，自不得執以
        向被上訴人請求。
    (六)如前述系爭本票係用以擔保日後結算之尾款，存否尚待結算，況依九十年五月
      三日尖美公司發給被上訴人之第二四四號存證信函載「：：：乙方要求按原價
      買回甲方未出售之本標的物計Ａ、Ａ、Ｃ、Ｄ３、Ｄ、Ｄ、Ｄ、
      Ｄ、Ｄ、Ｆ１十戶，依約明文，要求買回應屬正當。」亦即尖美公司承認
      被上訴人有權行使買回權。買回權一經行使之效果，依尖美公司之存證信函所
      載：「擬以甲方開付予乙方九十年六月十五日到期三百七十萬元之本票，到期
      再行結算‧‧‧餘款開付公司債權憑證予以償還結清。‧‧‧」，亦即尖美同
      意列入結算金額內。換言之，此一買回之約定，與民法之『買回』有間，係屬
      買受人之權利，非出賣人之權利，且一經買受人要求，尖美公司應列入尾款結
      算。由此可知本債權除因本金、利息、稅捐而未屬確定，因被上訴人要求買回
      ，尖美公司同意列入結算，更屬未確定之數。
    (七)再者依民法第二九九條規定「債務人於受通知時所得對抗讓與之事由，皆得以
      之對抗受讓人。」第二九七條規定「受讓人將讓與人所立之讓與字據提示於債
      務人者與通知有同一效力。」，上訴人自承未為債權讓與之通知，被上訴人係
      九十一年二月五日接獲高雄地院九十年度票字第二六九一五號本票裁定後始知
      本票由上訴人執有，則於九十一年二月五日前被上訴人得對抗尖美公司之事由
      皆得對抗上訴人。故上訴人謂被上訴人要求買回在後，其受讓本票債權早於八
      十九年十二月，故被上訴人不得以此為抗辯，顯有違誤，一併敘明。
三、證據：除援用第一審所提證據外，補提存證信函影本乙份、本票裁定影本乙份為
    證。
    理      由
一、本件上訴人於原審起訴主張：被上訴人永大公司及被上訴人乙○○前於八十九年
    十一月十五日共同簽發如附表一所示本票一紙，交予受款人即訴外人尖美公司，
    嗣訴外人尖美公司為抵償其對訴外人陳龍所負之債務，乃將系爭本票債權於八十
    九年十二月六日轉讓予訴外人陳龍，同時將系爭本票背書轉讓，以為債權讓與陳
    龍之證明，其後訴外人陳龍再將系爭本票債權轉讓予上訴人甲○○，訴外人陳龍
    除在系爭本票背書以外，並另簽立有「讓與權利契約書」在案。按系爭本票固經
    被上訴人等指名受款人為訴外人尖美公司，本票上並有「禁止背書轉讓」之記載
    ，惟記名本票經發票人為禁止背書轉讓之記載者，不生票據權利轉讓之效力，因
    此該本票之發票人對於禁止背書後再依背書而取得本票之人，並不負票據法上之
    責任，惟其受讓人仍得依據民法關於債權讓與之規定行使權利（最高法院八十四
    年度台抗字第三００號裁定意旨參照），上訴人依前揭「讓與權利契約書」第三
    條「－－－乙方（即上訴人）自本契約成立之時（即八十九年十二月八日）起，
    即得本於合計為新台幣四百五十七萬元轉讓與債權受讓人之地位，取代尖美公司
    與甲方二當事人，對第三人永大公司及其負責人乙○○女士，為一切關於請求新
    台幣四百五十七萬元之法律上主張－－－」之約定，取得向被上訴人行使上開二
    百萬元本票債權之依據，詎被上訴人於債權已屆清償期後，屢經上訴人催討，均
    未獲置理，為此提起本訴云云。
二、被上訴人永大房屋仲介有限公司、乙○○則以：被上訴人固曾共同簽發如附表一
    所示本票一紙，交予訴外人尖美公司，惟被上訴人所以共同簽發系爭本票予尖美
    公司，緣係因尖美公司當時已經面臨倒閉之危機，乃商由被上訴人永大公司以「
    買賣方式」為其出清餘屋（並避免被其他債權人查封），被上訴人永大公司於八
    十九年八月三十一日先與尖美公司就「尖美翡翠大地」建案之二十三戶房屋訂定
    「尖美翡翠大地」不動產買賣契約書，嗣因抵押權人「中國信託商業銀行」有不
    同意見，只好一併處理，戶數並由原二十三戶增加至四十二戶，被上訴人因購屋
    戶數增加，為供擔保，乃於八十九年十一月十五日先行簽發系爭本票予尖美公司
    ，隨後更於八十九年十二月十五日補充訂立「尖美翡翠大地不動產買賣契約書第
    一次修訂條文」契約書，由於當時尖美公司之房屋均向金融機構設定有高額抵押
    ，兼以該公司本身財務狀況惡劣、積欠利息、稅金及第三人債權等複雜因素，雙
    方約定被上訴人將來「未銷售出去餘屋」部份，尖美公司仍要負責買回，為顧及
    雙方權益，雙方當時曾約定該買賣價金之債權不得轉讓第三人，而該四十二戶買
    賣總價為十億二千八百九十萬元，惟買方（被上訴人）應付之尾款四千零二十七
    萬元部分，被上訴人則簽發本票支應，並在本票上載明「禁止背書轉讓」，在銷
    售一段時日後，雙方再行結算找補，詎被上訴人於契約所定期限內要求尖美公司
    負責買回，並與被上訴人辦理會算，惟尖美公司均置之不理，更將原約定「不得
    轉讓」之系爭本票輾轉讓予上訴人，本件應認尖美公司所為之債權讓與行為違反
    被上訴人禁止讓與之約定，所為之債權讓與無效。縱認其債權讓與為有效，由於
    尖美公司嗣未與被上訴人會算，不能認為上訴人已取得尖美公司對於被上訴人之
    本票債權，從而，上訴人本於受讓自尖美公司之債權對被上訴人為本件請求，被
    上訴人仍得以對尖美公司之抗辯對抗上訴人，上訴人提起本訴要求給付二百萬元
    並無理由等語。
三、上訴人起訴主張：被上訴人永大公司及被上訴人乙○○前於八十九年十一月十五
    日共同簽發如附表一所示本票一紙，票面載有「禁止背書轉讓」，交付予受款人
    即訴外人尖美公司，嗣訴外人尖美公司為抵償其對訴外人陳龍所負之債務，乃將
    系爭本票所載之債權於八十九年十二月六日轉讓予訴外人陳龍，並將系爭本票為
    背書轉讓訴外人陳龍，以為債權讓與之證明，其後由訴外人陳龍再將系爭債權轉
    讓予上訴人，並為背書之轉讓，同時另簽署「讓與權利契約書」各情，業據上訴
    人提出系爭本票、讓與權利契約書各一紙為證，被上訴人對系爭本票之真正及上
    開「讓與權利契約書」之真正並不爭執，上訴人主張受讓尖美公司對被上訴人之
    本票債權，固堪信為真實。
四、本案應審究重點，厥在「尖美公司讓與二百萬元之債權與上訴人，是否發生債權
    讓與效力？」、「訴外人尖美公司與被上訴人間有無系爭債權存在？」「被上訴
    人對尖美公司之抗辯得否對抗上訴人？」，經查：
  (一)尖美公司讓與二百萬元之本票債權與上訴人，是否發生債權讓與之效力？
  1.被上訴人抗辯：被上訴人與尖美公司簽訂買賣契約時，曾約定系爭買賣價金之債
    權不得轉讓第三人，是上訴人縱使確有受讓系爭買賣價金債權，其債權受讓行為
    亦因違反被上訴人與尖美公司間之禁止轉讓之約定而無效，上訴人不得據以向被
    上訴人請求給付云云，但為上訴人所否認，茲遍查由被上訴人所提出且為兩造所
    不爭之被上訴人與尖美公司間所簽訂「尖美翡翠大地不動產買賣契約書」、「尖
    美翡翠大地不動產買賣契約書第一次修訂條文」契約書內容，亦無「本於該契約
    所生之債權不得轉讓」之限制，被上訴人復未舉證證明，空言主張系爭買賣契約
    有「禁止轉讓之約定」，尚難採信。
  2.被上訴人復稱：系爭本票上明確記載「禁止背書轉讓」，故尖美公司將本票背書
    轉讓與上訴人無效云云。經查被上訴人固曾在系爭本票上記載「禁止背書轉讓」
    字樣，惟依票據法第一百二十四條準用第三十條第二項、第三項規定，僅生票據
    權利不得讓與之法律效果而已，票據權利人仍非不得將其票據債權以一般債權讓
    與之方式為轉讓，此有最高法院八十四年度台抗字第三００號裁定「記名本票發
    票人有禁止轉讓之記載者，不得轉讓，該發票人對於禁止後再由背書取得本票之
    人不負責任。此觀票據法第一百二十四條準用同法第三十條第二項、第三項但書
    規定自明。故禁止轉讓之票據，其受讓人雖有民法關於債權讓與規定之適用，惟
    不得依票據法之規定對為禁止轉讓之發票人或背書人行使票據上之權利。」意旨
    可資參照，因此被上訴人抗辯系爭本票債權讓與行為無效，並無理由。
  3.上訴人輾轉自尖美公司受讓系爭本票權利，雖不生票據轉讓之效力，惟仍得以一
    般債權方式轉讓，業如前述，上訴人主張已受讓尖美公司對被上訴人之系爭本票
    所表彰二百萬元之債權，提出「尖美翡翠大地不動產買賣契約書」、「尖美翡翠
    大地不動產買賣契約書第一次修訂條文」契約書為證，被上訴人就上開契約書真
    正亦不爭執，就形式而言，上訴人依一般債權受讓方式取得對被上訴人之債權，
    應認已發生債權讓與之效力。
  (二)訴外人尖美公司與被上訴人間，有無系爭二百萬本票債權存在？
  1.被上訴人為何簽發系爭本票與尖美公司？
    (1)查被上訴人所以共同簽發系爭本票與尖美公司收執，緣係被上訴人向尖美公司
      承買尖美公司「尖美翡翠大地」房地而交付，為兩造所不爭，並有兩造分於八
      十九年八月三十一日、八十九年十二月十五日所簽訂「不動產買賣契約書」及
      「不動產買賣契約書第一次修訂條文」在卷足憑（原審卷第四十一頁至第六十
      頁）。而依尖美公司與被上訴人嗣於八十九年十二月十五日所簽訂「不動產買
      賣契約書第一次修訂條文」第參條尾款部分記載「於本約成立同時，甲方（永
      大公司）及連帶保證人乙○○應共同簽發到期日各為九十年五月十五日，面額
      為二千萬元、一千二百萬元、二百萬元、二百五十七萬元本票共四紙及到期日
      九十年六月十五日面額三百七十萬元本票一紙，交付乙方（尖美公司）或其指
      定人收執」，又依尖美公司於八十九年十二月六日將系爭本票債權讓與訴外人
      陳龍之讓與契約書載明「第三人永大房屋仲介有限公司及其負責人乙○○因購
      買甲方（尖美公司）高雄縣湖內鄉餘屋，曾交付甲方買賣價金票據即永大仲介
      有限公司及其負責人乙○○所共同簽發金額為新台幣二百萬元之本票一張」（
      原審卷第八頁），堪認被上訴人係在八十九年十二月十五日簽訂「不動產買賣
      契約書第一次修訂條文」後，始簽發上開本票與尖美公司收執，顯見系爭本票
      之簽發，僅與八十九年十二月十五日所簽訂「不動產買賣契約書第一次修訂條
      文」之契約書有關，與八十九年八月三十一日簽訂「不動產買賣契約書」部分
      無涉。
    (2)原審證人即尖美公司董事長王世雄、證人即尖美公司會計李素米，雖均到庭證
      稱系爭本票係永大公司與尖美公司於八十九年八月三十一日簽訂「不動產買賣
      契約書」時所簽發（原審卷第一０九頁、第一一二頁），查與上開事證不符，
      業見上述，且證人本身分係尖美公司董事長與會計，與本案有利害關係，所為
      證言，不足採信。況依兩造所不爭之被上訴人與尖美公司於八十九年八月三十
      一日所簽訂買賣二十三戶房屋之買賣契約書的記載，其買賣總價款為六千八百
      二十萬元，約定第一次款為三百八十萬元，第二次款為三百萬元，第三次款四
      千三百二十萬元（即抵押權部份），尾款一千八百二十萬元（該尾款係由被上
      訴人共同簽發面額均為二百六十萬元之備償本票共七張，即260萬×7＝1820萬
      ，交付尖美公司收執）。再依據兩造所不爭之被上訴人與尖美公司於八十九年
      十二月十五日所簽訂買賣四十二戶（增購十九戶）之第一次修訂條文的記載，
      買賣總價修訂為一億二千八百九十萬元，約定第一次款三百八十萬元（與原約
      定金額相同），第二次款三百萬元（與原約定金額相同），第三次款八千一百
      八十三萬元（即抵押權總數），尾款四千零二十七萬元（該尾款係由被上訴人
      共同簽發如附表一、附表二所示本票共四張與面額為三百七十萬元之本票一張
      ，即200萬＋2000萬＋1200萬＋257 萬＋370萬＝4027萬，交付尖美公司收執）
      ，此有「尖美翡翠大地」不動產買賣契約書一份、「尖美翡翠大地」不動產買
      賣契約書第一次修訂條文一份在卷可稽。依上開契約書內容以觀，足見被上訴
      人嗣後增購十九戶房屋，因此買賣總價金增加六千零七十萬元（12890萬－682
      0萬＝6070萬)，扣除增加之抵押債務三千八百六十三萬元（8183萬－4320萬＝
      3863萬）外，尾款較原所約定之尾款再增加二千二百零七萬元（6070萬－3863
      萬＝2207萬），所以，修訂條文所約定之尾款四千零二十七萬元，除其中一千
      八百二十萬元係延續八月三十一日原契約之尾款外，其餘所增加之二千二百零
      七萬元，均係因增購十九戶房屋後所衍生之買賣價金，況被上訴人於八十九年
      十一月十五日所共同簽發之系爭二百萬元本票與附表二所示三張本票，總值係
      三千六百五十七萬元（200萬＋2000萬＋1200萬＋257萬＝3657萬），亦顯然大
      於原先所約定之尾款數目一千八百二十萬元，足見被上訴人於八十九年十一月
      十五日共同簽發附表一、附表二所示本票交付尖美公司，絕非用以支付原契約
      （八十九年八月三十一日）所約定之尾款一千八百二十萬元，系爭本票係因被
      上訴人於八十九年十一月十五日與尖美公司談妥增購十九戶房屋後所簽發，應
      堪認定。
  2.被上訴人與尖美公司間，兩造間之債權債務，有無約定嗣後應再行結算？
    (1)被上訴人與尖美公司於八十九年八月三十一日不動產買賣契約第四條約定：「
      第三次款：代位清償中信票券公司部份(一)乙方（尖美公司）以本約標的物二十
      戶向中信票券公司融資貸款餘額尚有新台幣參仟參佰壹萬伍仟捌佰壹拾壹元未
      清償‧‧‧至甲方（即被上訴人公司）出售第十三戶時‧‧‧甲乙雙方應辦理
      清償結算‧‧‧雙方應互為找補。(二)代位清償中國信託商業銀行部份：乙方本
      約標的物計房屋編號Ａ、Ａ及Ｃ三戶‧‧‧該三戶全部出售並辦理代償
      完畢時，甲乙雙方應辦理清償結算‧‧‧雙方應互為找補。」第八條：「甲方
      依本約第四條（第三次款）及第七條第二項約定將所簽發之備償支票與擔保本
      票交由乙方收執‧‧‧」。第十三條其他約定：「二、本約標的物於移轉登記
      予甲方之日起屆滿六個月後，甲方得於十五日內向乙方要求按原價買回甲方未
      售出之本約標的物。」；另八十九年十二月十五日修訂之「不動產買賣契約書
      第一次修訂條文」：、「第三次款：乙方融資餘額之代位清償或承受‧‧‧
      截至民國八十九年八月三十一日，經乙方自行預估本約標的物之融資本金餘額
      約‧‧‧雙方應互為找補。」肆、「‧‧‧三、本約第四條乙方以本約標的物
      供擔保向金融機構中信票券公司及中國信託商業銀行融資貸款餘額之利息、費
      用‧‧‧惟如乙方有欠繳之情形，由甲方先行墊付繳交，並於甲方依本約第四
      條約定於民國九十年六月十五日給付乙方尾款末期時，得逕為扣抵之。甲方若
      有代乙方繳交非翡翠大地之稅捐亦於民國九十年六月十五日給付乙方尾款末期
      時，得逕為扣抵之」。
    (2)由上開契約所載之內容以觀，被上訴人主張「尖美公司積欠金融機構之本金、
      利息、或稅捐屬預估性質，於訂約時多少，究屬未定，均影響尾款實際數額，
      且為慮買氣不佳，被上訴人反遭套牢，因此約定尖美公司有買回之義務，被上
      訴人為保障自身權益，為擔保日後結算之尾款，因此才開立禁止背書本票」，
      查與上開事證，尚屬相符。此由前開契約條文除載明「結算」「找補」「自九
      十年六月十五日給付乙方尾款末期扣抵」「備償支票」「擔保本票」等字義亦
      可得佐證，故系爭本票之債權款項是否存在，仍有待被上訴人與尖美公司結算
      後始告確定，上訴人未舉證證明尖美公司已與被上訴人完成結算，且結算後尖
      美公司對被上訴人確仍有二百萬元債權存在，在此之前，上訴人不得向被上訴
      人為上開債權之請求。
    (3)按系爭本票之簽發，固係用以支付被上訴人向尖美公司購買餘屋之款項，惟被
      上訴人保留要求尖美公司買回之權利，雙方在被上訴人要求買回後並應辦理結
      算，因此系爭本票債權在雙方結算前尚未確定，已見前述。而依尖美公司以九
      十年五月三日高雄六十七支局第二四四號回覆被上訴人之存證信函內容表明「
      甲方（指被上訴人）向乙方（尖美公司）要求按原價買回甲方未售出之本標的
      物計Ａ、Ａ、Ｃ、Ｄ３、Ｄ、Ｄ、Ｄ、Ｄ、Ｄ、Ｆ１十戶，
      依約明文，要求買回應屬正當。」，足證尖美公司對被上訴人主張並要求尖美
      公司買回之權利予以承認，此項買回權一經被上訴人行使之效果，依尖美公司
      之存證信函所載：「擬以甲方（被上訴人）開付予乙方九十年六月十五日到期
      三百七十萬元之本票，到期再行結算‧‧‧餘款開付公司債權憑證予以償還結
      清。‧‧‧」，尖美公司應同意將系爭「禁止背書轉讓之本票」列入結算金額
      內。換言之，此一買回權之約定，一經買受人即被上訴人向尖美公司為主張，
      尖美公司即應將系爭本票列入尾款辦理結算，在結算前被上訴人是否負有給付
      票款義務，應屬未確定之數。
    (4)綜上所述，依被上訴人與尖美公司簽訂契約之內容，被上訴人有權要求尖美公
      司買回原尖美公司所有未出售之餘屋，被上訴人於尖美公司買回餘屋後，雙方
      負有結算互為找補之義務，上訴人主張被上訴人與尖美公司並無結算之約定，
      因此上開本票債權所表彰之權利已確定，洵不足採。
  3.上訴人要求尖美公司「買回」有無逾期？是否發生效力？
    (1)兩造不爭執真正之八十九年八月三十一日「尖美翡翠大地買賣契約書」第十三
      條約定「於產權移轉登記之日起屆滿六個月後，甲方（即被上訴人）得於十五
      日內向乙方（即尖美公司）要求按原價買回甲方未售出之本約標的物」，此有
      「尖美翡翠大地」不動產買賣契約書一份、「尖美翡翠大地」不動產買賣契約
      書第一次修訂條文一份在卷可稽，依約被上訴人得於買賣之產權移轉登記之日
      起屆滿六個月後之十五日內要求尖美公司買回（自被上訴人而言，實際上係被
      上訴人要求賣回給尖美公司）。
    (2)依民法第三百七十九條第一項規定「出賣人於買賣契約保留買回之權利者，得
      返還其所受領之價金，而買回其標的物。」、又「民法第三百八十條所謂約定
      之期限，係指買回權之存續期限而言。即買回權僅得於約定之期限內行使之，
      一逾此項期限，買回權即歸消滅」，有最高法院三十年上字第六０六號判例可
      資參照。茲查被上訴人與尖美公司係於八十九年八月三十一日成立「尖美翡翠
      大地買賣契約書」，復於八十九年十二月十五日補充簽訂「不動產買賣契約書
      第一次修訂條文」，為兩造所不爭，依上開契約第十三條第一項、第二項約定
      ，被上訴人得於「於產權移轉登記之日起屆滿六個月後之十五日內」要求尖美
      公司買回。按被上訴人係於九十年四月十一日及同年六月八日在存證信函向尖
      美公司要求買回「編號Ａ、Ａ、Ｃ、Ｄ３、Ｄ、Ｄ、Ｄ、Ｄ、
      Ｄ、Ｆ１十戶房屋」，茲被上訴人雖未舉證證明「上開買受之房屋」何時辦
      理移轉登記，惟尖美公司於接獲被上訴人九十年四月十一日要求買回之存證信
      函後，隨即以高雄六七支郵局九十年五月三日第二四四號存證信函向被上訴人
      表示「貴方（被上訴人）要求依八十九年八月三十一日簽訂二八期湖內翡翠大
      地買賣不動產標的物合約書內容第十三條其他約定條款（本約標的物於產權移
      轉登記予甲方之日起，屆滿六個月後，甲方得於十五日內向乙方要求按原價買
      回甲方未售出之本約標的物），買回計Ａ、Ａ、Ｃ、Ｄ３、Ｄ、Ｄ
      、Ｄ、Ｄ、Ｄ、Ｆ１等十戶，依約有明文，要求買回應屬正當．．．．
      惟按售予甲方（被上訴人）之本標的物，原意仍為乙方（尖美公司）財務危困
      ，而售予本案標的物金額，均全部作予償還債務，不容置疑，現甲方要求買回
      ，事實確有困難，且已無能力可行，應可體認理解．．．為解決本案，乙方（
      尖美公司）應為甲方要求予以買回，依約符核，擬以甲方開付乙方九十年六月
      十五日到期之三百七十萬元本票，到期再行結算，並俟辦理名義所有權人移轉
      登記完成手續後，餘款開付公司債權憑證予以償還結清．．．」（本院卷第八
      十八頁），已對被上訴人要求「買回」之主張予以承認，應認被上訴人要求尖
      美公司「買回」權係合法正當，尖美公司屆期未履行買回，應負違約之責任，
      上訴人抗辯「被上訴人要求尖美公司買回已逾期限」或「未在期限內請求係不
      合法」，並無理由。
  (三)被上訴人對尖美公司之抗辯得否對抗上訴人？
    上訴人主張系爭本票債權是否存在，與尖美公司買回「尖美翡翠大地」建築案之
    會算找補義務無關，因依兩造所不爭之被上訴人與尖美公司於八十九年八月三十
    一日所簽訂買賣契約書第十三條第二款有關買回期限之約定，被上訴人僅有取得
    於特定期限內得以請求尖美公司以原價買回因故未能售出房屋之「債權」而已，
    被上訴人非但不可據以對抗上訴人，亦不得據此主張系爭本票債權並未確定存在
    云云。惟查被上訴人與尖美公司於八十九年八月三十一日簽訂買賣契約書第十三
    條第二款之約定，被上訴人得於「產權移轉登記之日起屆滿六個月後」之十五日
    內向尖美公司要求按原價買回被上訴人未售出之標的物（參見原審卷第四十八頁
    ），被上訴人依約於九十年四月十一日以台南郵局存證信函三八九號要求上訴人
    買回餘屋，此有買賣契約書及郵政信函在卷足按，尖美公司接獲上開存證信函後
    ，於九十年五月三日以高雄六十七支局第二四四號存證信函覆被上訴人「對被上
    訴人依約要求尖美公司買回餘屋之主張」予以承認，並擬以被上訴人所簽發九十
    年六月十五日期面額三百七十萬元之本票到期後辦理結算（參見原審卷第一百三
    十二頁），被上訴人復於九十年六月八日再以郵政信函要求尖美公司於十五日內
    買回並進行結算（參見原審卷第一百三十五頁），業見前述，足見被上訴人有權
    要求尖美公司買回餘屋十戶，並扣除房屋價金後結算，因此被上訴人與尖美公司
    間在雙方結算後，兩造間之債權債務始告確定，目前尚未確定，至為灼然。況尖
    美公司於八十九年十二月六日將系爭本票債權讓與訴外人陳龍之讓與契約書載明
    「第三人永大房屋仲介有限公司及其負責人乙○○因購買甲方（尖美公司）高雄
    縣湖內鄉餘屋，曾交付甲方買賣價金票據即永大仲介有限公司及其負責人乙○○
    所共同簽發金額為新台幣二百萬元之本票一張」（原審卷第八頁），益證明被上
    訴人所以共同簽發系爭本票，係為支付向尖美公司購屋之用，茲兩造間既未完成
    清算，雙方債權仍未確定，被上訴人以對尖美公司之抗辯，依民法第二九九條「
    債務人於受通知時所得對抗讓與人之事由，皆得以之對抗受讓人」之規定，自得
    對抗受讓尖美公司與被上訴人間之債權關係之上訴人，從而，上訴人請求被上訴
    人給付尖美公司讓與之債權，尚無理由。
五、綜上所述，系爭本票係被上訴人與尖美公司因簽訂八十九年十二月十五日「不動
    產買賣契約書第一次修訂條文」而簽發，依約被上訴人得於餘屋產權移轉登記之
    日起屆滿六個月後之十五日內要求尖美公司買回「未出售之餘屋」，嗣尖美公司
    對被上訴人於九十年四月十一日以台南郵局存證信函第三八九號要求買回餘屋之
    主張予以承認（尖美公司九十年五月三日高雄六十七支局第二四四號存證信函）
    ，尖美公司負有買回餘屋之義務。另依尖美公司與被上訴人所簽訂之不動產買賣
    契約約定，尖美公司買回餘屋後，雙方負有結算及互為找補之義務，在未辦理結
    算確定前，系爭本票所表彰之債權尚未確定，上訴人既未舉證證明尖美公司對於
    被上訴人系爭本票債權存在，且被上訴人以其對尖美公司之抗辯事由（並未完成
    結算，本票債權尚未確定）對抗受讓系爭本票債權之上訴人，因此上訴人本於受
    讓自尖美公司之系爭本票債權對被上訴人為系爭票款之請求，於法無據，從而上
    訴人本於債權讓與之法律關係，訴請被上訴人永大公司及乙○○連帶給付二百萬
    元，及自八十九年十二月八日起至清償日止按年息百分之六計算之利息，並供擔
    保宣告假執行，並無理由，原審駁回上訴人在第一審之訴及假執行之聲請，經核
    並無違誤，上訴意旨指摘原判決不當，求為廢棄改判，非有理由，應予駁回。
據上論結，本件上訴為無理由，依民事訴訟法第四百四十九條第一項、第七十八條判
決如主文。
中      華      民      國    九十二    年      十一    月    二十五    日
                                    臺灣高等法院臺南分院民事第四庭
~B1審判長法官  林    金    村
~B2      法官  袁    靜    文
~B3      法官  曾    平    杉
右為正本係照原本作成。
如對本判決上訴，須於判決送達後廿日內向本院提出上訴狀，未表明上訴理由者，應
於上訴後廿日內，向本院提出理由書。
中      華      民      國    九十二    年      十一    月    二十七    日
                                        法院書記官  葉    秀    珍
~F0
~T40
┌──────────────────────────────────────────────────┐
│附表一：                                                                                            │
├─┬─────┬─────┬─────┬─────┬─────┬────────┬─────────┤
│編│發  票  日│ 票面金額 │發  票  人│到  期  日│受  款  人│ 票  據  號  碼 │  備         註   │
│號│          │（新臺幣）│          │          │          │                │                  │
├─┼─────┼─────┼─────┼─────┼─────┼────────┼─────────┤
│１│八十九年十│貳佰萬元  │永大房屋仲│九十年五月│尖美建設開│TSNo一三八六二八│票載免除作成拒絕證│
│  │一月十五日│          │介有限公司│十五日    │發股份有限│                │書及禁止背書轉讓  │
│  │          │          │、乙○○  │          │公司      │                │                  │
└─┴─────┴─────┴─────┴─────┴─────┴────────┴─────────┘
┌──────────────────────────────────────────────────┐
│附表二：                                                                                            │
├─┬─────┬─────┬─────┬─────┬─────┬────────┬─────────┤
│編│發  票  日│ 票面金額 │發  票  人│到  期  日│受  款  人│ 票  據  號  碼 │  備         註   │
│號│          │（新臺幣）│          │          │          │                │                  │
├─┼─────┼─────┼─────┼─────┼─────┼────────┼─────────┤
│１│八十九年十│二千萬元  │永大房屋仲│九十年五月│尖美建設開│                │票載免除作成拒絕證│
│  │一月十五日│          │介有限公司│十五日    │發股份有限│                │書及禁止背書轉讓  │
│  │          │          │、乙○○  │          │公司      │                │                  │
├─┼─────┼─────┼─────┼─────┼─────┼────────┼─────────┤
│２│八十九年十│一千二百萬│永大房屋仲│九十年五月│尖美建設開│TSNo一三八六二七│票載免除作成拒絕證│
│  │一月十五日│元        │介有限公司│十五日    │發股份有限│                │書及禁止背書轉讓  │
│  │          │          │、乙○○  │          │公司      │                │                  │
├─┼─────┼─────┼─────┼─────┼─────┼────────┼─────────┤
│３│八十九年十│二百五十七│永大房屋仲│九十年五月│尖美建設開│TSNo一三八六二九│票載免除作成拒絕證│
│  │一月十五日│萬元      │介有限公司│十五日    │發股份有限│                │書及禁止背書轉讓  │
│  │          │          │、乙○○  │          │公司      │                │                  │
└─┴─────┴─────┴─────┴─────┴─────┴────────┴─────────┘


司法院資訊處製作；財團法人民間司法改革基金會備份。
